臺灣高等法院刑事判決　　　　　　　　93年度上訴字第2983號
上　訴　人
即　被　告　戊○○
　　　　　　　　　　旅行證統一.
選任辯護人　鍾儀婷律師
上列上訴人即被告因偽造文書案件，不服臺灣桃園地方法院93年
度訴字第306 號，中華民國93年7 月20日第一審判決（起訴案號
：臺灣桃園地方法院檢察署92年度偵續字第239 號），提起上訴
，本院判決如下：
    主  文
原判決撤銷。
戊○○連續行使偽造私文書，足以生損害於公眾及他人，處有期
徒刑肆月，如易科罰金，以佰元折算壹日。緩刑貳年。
偽造乙○○之印章壹枚、中華民國91年5 月6 日大陸地區人民進
入臺灣地區保證書所附未載日期委託書上及91年9 月20日被保人
為戊○○名義之大陸地區人民進入臺灣地區保證書上偽造之乙○○簽名、印文各貳枚，均沒收。
    事  實
一、戊○○係大陸地區人民，於民國（下同）88年9 月23日與臺
    灣地區人民許有鵬結婚，以探親名義來臺居住，嗣許有鵬於
    91年5 月3 日因氣喘病發不治死亡。戊○○於91年6 月11日
    持許有鵬之母乙○○（已於93年7 月23日死亡）業於91年5
    月6 日蓋妥印章之大陸地區人民進入臺灣地區保證書，至內
    政部警政署入出境管理局（下稱入出境管理局）辦理其父蘇
    玉琢、母莊愛珍、子林小強等人來臺奔喪之申請，因非保證
    人乙○○本人辦理遭拒，戊○○遂基於偽造文書之概括犯意
    ，於入出境管理局附近，利用不知情之某刻印師傅偽刻「乙○○」之印章1 枚，蓋於未載日期之委託書上，並偽造乙○○之簽名，持該偽造之委託書以申請辦理，足以生損害於乙○○及入出境管理局對於大陸人民進入、居留臺灣地區管理
    之正確性。迄同年7 、8 月間，戊○○因遺產繼承事宜與許
    友鵬之胞弟甲○○、胞妹許美月發生爭執，戊○○為得以繼
    續居留臺灣，即承同前偽造文書之概括犯意，於91年9 月20
    日前之某日，在不詳地點，於91年9 月20日之大陸地區人民
    進入臺灣地區保證書上之保證人欄位處，偽造乙○○之簽名
    ，並蓋用前所盜刻之印章，而偽造前開私文書，表示乙○○
    願擔負戊○○在臺灣地區居留之保證責任，旋於91年9 月20
    日，持向桃園縣警察局大園分局潮音派出所（下稱潮音派出
    所）及入出境管理局行使辦理手續，足以生損害於乙○○、
    警察機關及入出境管理局對於大陸人民居留臺灣地區管理之
    正確性。嗣許美月因懷疑戊○○在臺灣地區居留之正當性，
    向入出境管理局查詢結果，始悉上情而報警處理。
二、案經乙○○生前訴由桃園縣警察局大園分局報請臺灣桃園地
    方法院檢察署檢察官偵查起訴。
    理  由
一、訊據被告蘇鍚雙，矢口否認有偽造文書之犯行，辯稱：上開
    委託書及保證書上乙○○之印章，均係乙○○自行蓋用，因
    乙○○不識字，遂由其在保證書上代為簽名，乃因其與甲○○、許美月興訟，乙○○始改口稱未同意任保證人，此由乙○○曾於91年5 月間同意保證其在大陸之雙親及兒子來臺奔
    喪自明，該次保證書之對保事宜，由潮音派出所員警許登富
    （原名為許家元）負責，許登富曾以電話與乙○○確認，且
    乙○○所蓋用之印章與91年9 月20日蓋用之印章為同一顆，
    益徵乙○○確已同意任保證人云云。
二、經查：
（一）被告為大陸地區人民，與我國人民許有鵬於88年9 月23日
      日結婚，許有鵬嗣於91年5 月3 日因氣喘引起心肺衰竭而
      死亡，身後留有存款、股票及不動產等遺產，被告認上開
      遺產遭許有鵬之胞弟甲○○、胞妹許美月等人擅自領取、
      出售及移轉登記予許有鵬之女許芷翔，遂於91年7 月16日
      具狀向臺灣桃園地方法院檢察署提出告訴。經檢察官認甲○○、許美月涉有偽造文書等罪嫌，於92年12月21日提起
      公訴等情，有中華民國臺灣地區旅行證、戶籍謄本、臺灣
      桃園地方法院檢察署相驗屍體證明書、告訴狀及臺灣桃園
      地方法院檢察署92年度偵字第860 號起訴書等在卷（臺灣
      桃園地方法院檢察署92年度偵字第7552號偵查卷第28頁、
      第31頁、第32頁、第14頁至第24頁、原審卷第16頁）可稽
      。被告雖係許有鵬之配偶，惟於許有鵬死亡後，與婆家人
      因遺產繼承事宜，於91年7 、8 月間興訟，致相互間之親
      誼產生嫌隙。
（二）被告戊○○於91年6 月11日持乙○○已於91年5 月6 日蓋
      妥印章之大陸地區人民進入臺灣地區保證書，至入出境管
      理局辦理其父蘇玉琢、母莊愛珍、子林小強等人來臺奔喪
      之申請，因缺乙○○之委託書無法辦理，被告遂在入出境
      管理局央求原並不相識之丙○在委託書之受託人欄簽署及
      捺指印1 節，業據證人丙○於原審審理時結證（原審93年
      7 月6 日審判筆錄第3 頁至第4 頁）無訛；經原審法院質
      以就證人丙○所證稱：「我並不認識她（指被告），她說
      她找不到人，自己不能保自己人，要找外面的人才行」等
      語之意見，被告亦稱「沒有意見，因為我到入出境管理局
      的時候，才知道我自己不能當受託人，所以才急忙找一個
      現場的人當受託人」（原審93年7 月6 日審判筆錄第4 頁
      ）等語不諱，並有入出境管理局於93年12月28日以境平夏
      字第09320242460 號函所檢送之委託書在卷可參。該委託
      書上所蓋用「乙○○」之印章，與同上被告所提出由乙○○蓋用印章之保證書上「乙○○」之印章相比對，以肉眼
      觀察，顯不相同，應堪認係被告臨時於入出境管理局附近
      ，利用不知情之某刻印師傅所偽刻，俾得以迅速完成申辦
      手續，自不因證人丙○經本院傳喚、拘提無著，而否定其
      於原審所證述內容之正確性。被告辯稱該委託書及保證書
      上之印文，均係乙○○親自所蓋用云云，非但與同時用印
      竟有不同印文之常情有悖，且倘乙○○於家中出具保證書
      時即知非本人須出具委託書始得委託他人辦理，本應覓妥
      受託人並書立委託書，而無庸致被告在入出境管理局當場
      央求原不相識之證人丙○協助。至證人丁○○雖到庭證稱
      係其駕車搭載被告及丙○至入出境管理局辦理蘇玉琢等人
      來臺奔喪之事宜（本院94年3 月22日審判筆錄第4 頁）云
      云，惟證人丁○○既稱當日許有鵬已下葬，復稱被告係赴
      入出境管理局辦理大陸親人來臺奔喪事宜，顯有矛盾，證
      人丁○○之證述無非事後迴護被告之詞；被告辯稱委託書
      上之用印乃乙○○親自所為，且其為丙○之乾女兒，非臨
      時在入出境管理局找人充當受託人云云，亦顯與事實不符
      ，均無足採憑，本院亦認無俟證人丙○到庭再行結案之必
      要。另被告聲請傳喚證人蔡阿萬，證明丙○原即認識許有
      鵬及戊○○夫妻，本院認亦無必要，均併予敘明。
（三）被告供承因在臺居留屆期，而於91年9 月20日持乙○○名
      義出具之大陸地區人民進入臺灣地區保證書，向潮音派出
      所及入出境管理局行使1 情，核與證人即潮音派出所員警
      彭永城於偵查中證述之情節（臺灣桃園地方法院檢察署92
      年度偵續字第239 號偵查卷第39頁）相符，且有蓋印有潮
      音派出所對保章之大陸地區人民進入臺灣地區保證書（92
      年度偵字第7552號偵卷第8 頁）及入出境管理局93年2 月
      24日境信凡字第09310437530 號函所檢附前開保證書在卷
      （偵續卷第54頁至第55頁）可參。該以乙○○名義出具之
      保證書，其上有乙○○之簽名及印文各1 枚，然乙○○生
      前於偵查中及原審審理時均堅稱非其所簽名及蓋印，亦未
      授權被告簽署、用印，且其僅有1 枚印章，該保證書上之
      印文非其所有印章之印文（偵續卷第40頁、原審卷第43頁
      、偵續卷第25頁），並提出桃園縣大園鄉戶政事務所出具
      之印鑑證明及乙○○於大園鄉農會、大園郵局帳戶之印鑑
      各等（均屬同一印文、偵續卷第27頁至第30頁）附卷供比
      對，而比對乙○○提出之印文與本件保證書上乙○○之印
      文，大小不一、字體不同，顯非同一印章（偵查卷第8 頁
      之保證書及偵續卷第27頁至第30頁之印文）；另證人彭永
      城於偵查中亦證述：「本件戊○○是自己一個人持保證書
      到派出所對保，乙○○沒有來。她的管區警員當時請假，
      所以我先幫他蓋章。我有跟她說對保手續還沒有完備，要
      再來蓋管區、所長的章。我沒有打電話問保證人乙○○是
      否同意作保證人」（偵續卷第39頁）等語。參以證人許美
      月於原審審理時所證述：「91年11月21日早上管區蔡警員
      打電話說要找戊○○，他說入出境管理局委託他調查專案
      居留保證人的情形，我就打電話去入出境管理局查詢，得
      知戊○○以我母親乙○○名義擔任保證人」（原審93年5
      月4 日審判筆錄第7 頁）等語，益徵被告係使用前所盜刻
      之乙○○之印章，於保證人欄位處偽造乙○○之簽名及印
      文各1 枚而偽造前開保證書，再持以向潮音派出所及入出
      境管理局行使。
（四）綜上所述，被告上開所辯各節，均無非避就、卸責之詞，
      不足採信。本件事證已臻明確，被告之犯行洵堪認定。
三、查被告盜刻乙○○之印章，並用印及於委託人欄偽簽乙○○
    於未載日期之委託書上，及偽以乙○○之名義，在大陸地區
    人民進入臺灣地區保證書上保證人欄位處，偽造乙○○之印
    文及簽名各1 枚，而偽造前開委託書及保證書，以示乙○○
    願擔負被告在臺灣地區居留之保證責任，均足以生損害於乙○○、警察機關及入出境管理局對於大陸人民居留臺灣地區
    管理之正確性。核被告之所為，係犯刑法第216 條、第210
    條之行使偽造私文書罪。被告偽造印章、印文、署押，乃偽
    造私文書之部分行為，偽造私文書後復持以行使，偽造之低
    度行為應為行使之高度行為所吸收，均不另論罪。又被告利
    用不知情之印章店師傅代為偽造乙○○之印章，係間接正犯
    。被告先後2 次偽造文書之犯行，時間緊接，手法相同，所
    犯又係構成要件相同之罪，顯係基於概括之犯意反覆而為，
    應依刑法第56條連續犯之規定，論以一罪，並加重其刑。檢
    察官於原審93年5 月4 日審理時，擴張起訴之犯罪事實包括
    被告在91年5 月6 日之保證書上偽造乙○○之簽名及印文（
    原審卷第49頁），雖未敘及被告提出該次申請所附委託書上
    之簽名及蓋印，惟既與上開經起訴並經論罪部分，有連續犯
    之裁判上一罪關係，本院自得併予審理。
四、原審對被告予以論罪、科刑，固非無見；惟查：原判決未就
    被告偽造委託書之犯行併予審酌，尚有未合。被告提起上訴
    意旨仍執陳詞，空言否認犯罪，雖無足取，然原判決既有如
    上之可議，即屬無可維持，應由本院予以撤銷改判。爰審酌
    被告因便宜行事而偽造乙○○之委託書，及為遺產繼承之事
    興訟續留臺灣而偽造乙○○名義保證書之犯罪動機，及其偽
    造印章、印文、署押進而行使偽造私文書之犯罪手段，與造
    成乙○○、警察機關及入出境管理局對於大陸人民居留臺灣
    地區管理正確性之損害等一切情狀，量處如主文第2 項所示
    之刑，並諭知易科罰金之折算標準。查被告前未曾受有期徒
    刑以上刑之宣告，有本院被告全國前案紀錄表附卷可按，且
    乙○○之子甲○○於本院審理時到庭證稱乙○○過世前曾表
    示冀不再對被告訴追（本院93年12月7 日審判筆錄第4 頁）
    ，另甲○○及許美月亦於93年10月11日共同具狀載明上情，
    被告經此次偵、審程序及科刑判決後，應知所警惕，信無再
    犯之虞，本院認對被告所處之刑以暫不執行為適當，爰併予
    宣告緩刑2 年，以啟自新。
五、被告於91年6 月11日偽造乙○○之印章1 枚，雖未扣案，然
    無證據足認業已滅失，應依刑法第219 條之規定，宣告沒收
    。被告於未載日期之委託書及91年9 月20日大陸地區人民進
    入臺灣地區保證書上所偽造乙○○簽名及印文各2 枚，均應
    依刑法第219條之規定，諭知沒收。
六、不另為無罪諭知部分：
（一）公訴意旨另以（公訴檢察官於原審93年5 月4 日審理時擴
      張起訴犯罪事實）：被告戊○○於其配偶許月鵬死亡後，
      為申請其父蘇玉琢、母莊愛珍、子林小強來臺奔喪，又於
      91年5 月6 日大陸地區人民進入臺灣地區保證書上，偽造
      乙○○之簽名、印文，而偽造私文書，並持以向潮音派出
      所、入出境管理局行使，足生損害於乙○○、警察機關及
      入出境管理局對於大陸人民進入及居留臺灣地區管理之正
      確性。因認被告該次行為，亦涉犯刑法第216 條、第210
      條之行使偽造私文書罪嫌，並與上述有罪部分具有連續犯
      之裁判上一罪之關係等語。
（二）按犯罪事實應依證據認定之，無證據不得認定犯罪事實；
      不能證明被告犯罪者，應諭知無罪之判決，刑事訴訟法第
      154 條第2 項及第301 條第1 項，分別定有明文。次按認
      定不利於被告之事實，須依積極證據，苟積極證據不足為
      不利於被告事實之認定時，即應為有利於被告之認定，更
      不必有何有利之證據；又事實之認定，應憑證據，如未能
      發現相當證據，或證據不足以證明，自不能以推測或擬制
      之方法，以為裁判基礎。而刑事訴訟法上所謂認定犯罪事
      實之積極證據，係指適合於被告犯罪事實之認定之積極證
      據而言，雖不以直接證據為限，間接證據亦包括在內；然
      而無論直接或間接證據，其為訴訟上之證明，須於通常一
      般之人均不致有所懷疑，而得確信其為真實之程度者，始
      得據為有罪之認定，倘其證明尚未達到此一程度，而有合
      理之懷疑存在時，致使無從形成有罪之確信，根據「罪證
      有疑，利於被告」之證據法則，即不得遽為不利被告之認
      定（最高法院30年上字第816 號、29年上字第3105號、30
      年上字第1831號、40年台上字第86號及76年台上字第4986
      號判例意旨參照）。至告訴人之指訴，係以使被告受刑事
      訴追為目的，是以告訴人之指訴為證據方法，除其指訴須
      無瑕疵，且應有查與事實相符之佐證，始得資為判決之基
      礎，亦經最高法院著有52年台上字第1300號及61年台上字
      第3099號判例可資參照。而所謂無瑕疵，係指被害人所為
      不利被告之陳述，與社會上一般生活經驗或卷存其他客觀
      事實並無矛盾而言；另所謂就其他方面調查認與事實相符
      ，非僅以所援用之旁證足以證明被害結果為已足，尤須綜
      合一切積極佐證，除認定被告確為加害人之可能外，在推
      理上無從另為其他合理原因之假設，有一不合於此，即不
      能以被害人之陳述作為論斷之證據。
（三）經查：被告於其配偶許有鵬死亡後，為使其在大陸之父蘇
      玉琢、母莊愛珍、子林小強來臺奔喪，於91年5 月6 日填
      寫以乙○○名義出具之大陸地區人民進入臺灣地區保證書
      3 份，保證書上並有乙○○之簽名及印文等情，除經被告
      供承（原審卷第12頁）外，並有入出境管理局93年4 月8
      日境信栩字第09310460940 號函所附前開3 份保證書在卷
      （原審卷第19頁至第28頁）可按。乙○○生前雖指稱：其
      從未應允擔任被告在臺期間之保證人，亦未授權被告為之
      （原審卷第43頁），惟被告於許有鵬死亡前，曾分別於(1)
      88年11月9 日入境臺灣，嗣於89年5 月9 日出境；(2)89年
      5 月16日入境、89年10月28日出境；(3)90年1 月1 日入境
      、同年3 月28日出境；(4)90年4 月4 日入境、91年3 月31
      日出境；(5)91年4 月3 日入境迄今，上述入境期間除因遺
      產繼承之事與許有鵬之胞弟甲○○、胞妹許美月涉訟外，
      大半期間被告均與許有鵬、乙○○等人同居一處，除經被
      告及證人甲○○於原審審理時及偵查時陳述屬實外（原審
      卷第79頁、偵續卷第47頁），並有入出境查詢資料在卷（
      偵查卷第57頁至第62頁）可稽，堪徵被告與乙○○同居期
      間已達年餘，乙○○不可能不知被告與許有鵬為夫妻關係
      ，惟乙○○於原審審理時竟稱：其不知被告與許有鵬之關
      係（原審卷第43頁），堪認被告所辯乙○○係因被告為遺
      產之事與甲○○、許美月涉訟，致乙○○心生不滿，而為
      不利被告之指訴，尚非無據。再參酌被告與乙○○為同居
      一處之婆媳，被告因配偶過世，而請求乙○○擔任其父蘇
      玉琢、母莊愛珍、子林小強來臺奔喪期間之保證人，衡諸
      常情，乙○○當無不同意之理，且彼時時被告尚未與甲○○、許美月興訟，相互間之情誼應尚存在，乙○○應無排
      斥被告之理。此部分被告之涉嫌尚有未足，因公訴人認此
      部分與上述有罪部分，有連續犯之裁判上一罪關係，爰不
      另為無罪之諭知，併此敘明。
據上論斷，應依刑事訴訟法第369 條第1 項前段、第364 條、第
299 條第1 項前段，刑法第56條、第216 條、第210 條、第219
條、第41條第1 項前段、第74條第1 款，罰金罰鍰提高標準條例
第1 條前段、第2 條，判決如主文。
本案經檢察官吳國南到庭執行職務
中　　華　　民　　國　　94　　年　　5 　　月　　24　　日
　　　　　　　　　刑事第十八庭  審判長法　官  陳春秋
　　　　　　　　　　　　　　　　　    法　官  李英勇
　　　　　　　 　 　　　　　　　　　　法　官  王麗莉
以上正本證明與原本無異。
如不服本判決，應於收受送達後十日內向本院提出上訴書狀，其
未敘述上訴之理由者並得於提起上訴後十日內向本院補提理由書
（均須按他造當事人之人數附繕本）。
                                      書記官  蘇秋
中　　華　　民　　國　　94　　年　　5 　　月　　24　　日
附錄：本案論罪科刑法條全文
附錄論罪科刑法條：
中華民國刑法第216條
 (行使偽造變造或登載不實之文書罪)行使第條至第條之文書者，
依偽造、變造文書或登載不實事項或使登載不實事項之規定處斷
。
中華民國刑法第210條
 (偽造變造私文書罪)
偽造、變造私文書，足以生損害於公眾或他人者，處五年以下有
期徒刑。
